臺灣高等法院民事判決　　　　　　　　　 93年度上字第476號
上　訴　人　乙○○
訴訟代理人　趙培宏律師
　　　　　　薛雅之律師
被　上訴人　甲○○
　　　　　　丙○○
共　　　同
訴訟代理人　江旻書律師
複　代理人　施竣中律師
上列當事人間請求返還價金事件，上訴人對於中華民國93年4 月
14日臺灣臺北地方法院91年度訴字第5051號第一審判決提起上訴
，本院於中華民國94年5月31日言詞辯論終結，判決如下：
    主      文
原判決關於駁回上訴人後開第二項之訴部分及該部分假執行之聲
請暨訴訟費用之裁判均廢棄。
被上訴人應給付上訴人新台幣貳佰萬元及自民國78年2月28日起
至清償日止，按年息百分之五計算之利息。
其餘上訴駁回。
第一、二審訴訟費用由被上訴人負擔。
本判決第二項於上訴人以新台幣陸拾陸萬伍仟元供擔保後得假執
行，但被上訴人如以新台幣貳佰萬元預供擔保，得免為假執行。
    事 實 及 理 由
一、上訴人主張：被上訴人於民國（下同）78年 2月25日授權訴
    外人吳賢明、吳岱錚與伊訂立土地房屋買賣契約書，以新台
    幣 （下同）300萬元之價金將坐落台北縣板橋市○○○段溪
    頭小段 148之30地號之土地及其上門牌號碼台北縣板橋市○
    ○路○段225巷60弄59號、建號61821號之房屋（下稱系爭房
    地）出賣予伊， 伊並已依約交付200萬元之價金，嗣因系爭
    房地遭徵收而未能立即移轉所有權，惟台北縣政府已於於86
    年撤銷徵收，依買賣契約第五條及協議書第二條之約定，被
    上訴人應將系爭房地所有權移轉登記予伊或伊指定之人。然
    被上訴人迄未履行，且被上訴人甲○○復違反契約第七條之
    規定將系爭房地設定450萬元之最高限額抵押權予其債權人
    ，致系爭房地因其個人債務而遭查封， 經伊於91年4月11日
    以台北郵局第9590號及9589號存證信函通知被上訴人於文到
    十日內撤銷查封、塗銷抵押權並將系爭房地移轉登記為伊所
    有，否則以該函作為解除契約之意思表示不另通知，然被上
    訴人仍不履行，依民法第254條、256條、227條之規定， 系
    爭買賣契約已因伊合法解除而失效。為此， 依民法第259條
    、第179條及買賣契約第11條之約定， 求為判命被上訴人連
    帶返還上訴人200萬元及自78年2月28日起至清償日止，按年
    息百分之五計算之利息等語。
二、被上訴人則以：伊並未授權訴外人吳賢明、吳岱錚與上訴人
    訂立買賣契約書，上訴人所提不動產買賣契約書、授權書及
    協議書均非真正，被上訴人丙○○已於78年2月25日以190萬
    元將系爭房地出售予訴外人吳賢明，自不可能於同日再與上
    訴人訂立系爭買賣契約，且因訴外人吳賢明未履行合約，伊
    並於89年6月23日發函解除買賣契約， 故被上訴人丙○○亦
    無可能於訂約當日訴外人吳賢明尚未依約付款前，即授權其
    辦理過戶。 被上訴人甲○○於78年2月25日時並非系爭房地
    之所有權人，亦不認識訴外人吳岱錚，不可能會於被上訴人
    丙○○與訴外人吳賢明訂立買賣契約同時出具委託書予訴外
    人吳岱錚辦理過戶。又被上訴人甲○○並未授權賴秀曲簽立
    該協議書，該協議書亦非真正。至賴秀曲出具之確認書乃私
    文書，未經具結，被上訴人亦未同意其於法院以外以書狀為
    陳述，自不得採為判決之基礎。縱認授權書、委託書及買賣
    契約為真正，惟被上訴人丙○○僅授權訴外人吳賢明辦理產
    權移轉之一切手續，並無授權其代訂不動產買賣契約，該契
    約對被上訴人丙○○自不生效力。另依委託書之記載，被上
    訴人甲○○亦係授權訴外人吳岱錚辦理產權過戶等移轉手續
    ，並未授權吳賢明代訂買賣契約，被上訴人甲○○亦不負授
    權人之責任。縱認授權書之授權內容包括代訂契約，訴外人
    吳賢明亦無代收價金之權利， 上訴人於78年2月25日給付其
    125萬元之價金，並不生清償之效力。另上訴人雖於78年2月
    27日再給付75萬元與訴外人吳岱錚而由賴秀曲代領，惟上訴
    人所提出之系爭委託書日期係78年3月16日， 則訴外人吳岱
    錚於78年2月27日尚未經授權， 自亦無代伊受領價金之權利
    ，且為上訴人所明知，亦不生清償之效力。伊既未收受上訴
    人任何買賣價金，且未為任何協議，則上訴人解除契約後自
    不得請求被上訴人返還買賣價金等語，資為抗辯。
三、本件原審對於上訴人之請求，為其敗訴之判決，上訴人全部
    聲明不服，提起上訴，上訴聲明：求為判決(一)原判決廢棄；
    (二)被上訴人應連帶返還上訴人200萬元及自78年2月28日起至
    清償日止，按年息百分之五計算之利息；(三)願供擔保，請准
    宣告假執行。被上訴人則答辯聲明則求為判決(一)駁回上訴；
    (二)如受不利判決，請准供擔保免為假執行。
四、上訴人主張被上訴人於78年2月25日授權訴外人吳賢明、 吳
    岱錚與上訴人訂立土地房屋買賣契約書， 以300萬元將系爭
    房地出賣與上訴人， 上訴人並已依約交付200萬元之價金，
    惟被上訴人迄未依約辦理所有權移轉登記，被上訴人甲○○
    復將系爭房地設定450萬元之最高限額抵押權予其債權人 ，
    致系爭房地因其個人債務而遭查封，經上訴人催告其履行，
    均置之不理，上訴人已依法解除契約之事實，業據其提出授
    權書、委託書、土地房屋買賣契約書、協議書、印鑑證明、
    被上訴人甲○○之信函、土地登記謄本、駐阿根廷台北商務
    文化辦事處公證之確認書為證（見原審卷第24-50頁、第102
    頁），惟為被上訴人所否認，並以前詞置辯。
五、爭點一、被上訴人有無授權予訴外人吳賢明、吳岱錚與上訴
    人簽訂系爭買賣契約：
  (一)查被上訴人丙○○於78年 2月25日已授權訴外人吳賢明全權
    辦理移轉系爭房地之一切手續，有卷附授權書可稽（見本院
    卷(二)第43頁）。又系爭買賣契約書及授權書上被上訴人丙○
    ○印文亦與被上訴人所提出之買賣契約書上之印文肉眼觀之
    ，均屬相符（見原審卷第31、58頁、本院卷(二)第43頁），足
    證被上訴人丙○○已授與代理權予訴外人吳賢明與上訴人簽
    訂系爭買賣契約，被上訴人抗辯授權書非被上訴人丙○○出
    具，被上訴人丙○○未授代理權予訴外人吳賢明與上訴人簽
    訂系爭買賣契約云云，自不足採。
  (二)次查被上訴人甲○○已授權訴外人吳岱錚辦理移轉買賣系爭
    房地手續，有卷附委託書可稽（見本院卷(一)第39頁），且該
    委託書上甲○○之印文，經鑑定結果與台北市大安區戶政事
    務所印鑑證明上甲○○之印文相符， 有法務部調查局92年4
    月14日調科貳字第09200091980號鑑定通知書在卷可憑 （見
    原審卷第109頁）。 至系爭土地買賣契約書末頁之甲○○印
    文與系爭委託書、印鑑證明書上之甲○○印文，經比對結果
    ，均屬相符，亦有上開鑑定書可稽 （見原審卷第109頁），
    足認系爭買賣契約書、委託書均屬真正。本件上訴人既提出
    系爭委託書證明被上訴人甲○○委託訴外人吳岱錚辦理產權
    過戶等移轉手續，足見訴外人吳岱錚確係經被上訴人劉忭蓀
    授權代為簽訂系爭買賣契約。再者，有代理權之人不表明自
    己之姓名，僅以本人之名義而為法律行為，亦為代理之有效
    形式，不僅票據行為如此，其他法律行為亦然（最高法院79
    年台上字第2356號判決參照）。準此，訴外人吳岱錚既確有
    受被上訴人甲○○授權代理簽訂系爭買賣契約，並為甲○○
    代為簽約（土地房屋買賣契約書賣主處「甲○○」之簽名即
    係吳岱錚所為），依隱名代理之規定，即發生代理之效果。
  (三)據證人吳岱錚於本院證稱：「有這件買賣。」、「系爭買賣
    契約書是我的筆跡。這份買賣契約是由我見證。」、「簽約
    時賣的人要帶權狀及身分證到場簽約，簽約完後，權狀我們
    會先扣留。」「如果所有權人不能出面時，一定要有委託書
    、授權書，我們才會幫他簽約，而且要提出所有權狀正本。
    被上訴人甲○○有出具委託書給我，辦理過戶事宜。」、「
    李先生委託我們幫他代筆，所以我見過他，是因為他寫委託
    書，印章也是他拿給我們蓋的。甲○○有寫委託書給我。」
    等語（見本院卷(二)第15頁），再者：該委託書上甲○○之印
    文與印鑑證明上甲○○之印文相符，已如前述，足證被上訴
    人甲○○確有授權證人吳岱錚代為簽訂系爭買賣契約。證人
    吳岱錚另證稱：「我記得這件在送增值稅稅單時就被打回來
    ，因為徵收不能過戶。我們就退回公司，由他們買賣雙方私
    下去協調，我知道他們有協調好，等以後可以過戶時再去辦
    。」「這是我的筆跡（指土地增值稅申報書）。申報稅單被
    打回，註明因為徵收不能過戶。我們就把案件退回給他們，
    由他們雙方去協調，協調時我不在場。」等語（見本院卷(二)
    第14頁），足證系爭買賣契約成立後，因政府辦理徵收致無
    法完成所有權移轉登記，雙方遂協議於78年7月2日訂立協議
    書，並約定由上訴人管理使用系爭房地。被上訴人抗辯：被
    上訴人甲○○未授權訴外人吳岱錚與上訴人簽訂系爭買賣契
    約書云云，亦不足採。
  (四)證人賴秀曲亦已證實有關上訴人授權訴外人吳賢明、吳岱錚
    出售系爭房地及因政府徵收而協議處理等事實，此有賴秀曲
    駐阿根廷台北商務文化辦事處公證之確認書在卷可稽（見本
    院卷(一)第44頁），而賴秀曲雖未就系爭確認書具結，但其就
    本案之訴訟結果有直接利害關係， 已有民事訴訟法第314條
    第2項第3款所定得不令其具結之事由，故系爭確認書亦得作
    為認定本件事實之證據，應有證據能力，被上訴人否認協議
    書之證據力，並不足採。
  (五)被上訴人雖稱甲○○出具委託書時非系爭房地所有權人，但
    買賣為負擔行為，不以有處分權為必要且系爭房地係被上訴
    人丙○○於74年6月4日以前，在婚姻關係存續中所取得之不
    動產，依修正前民法第1017條，其所有權應歸屬於夫即被上
    訴人甲○○。同時，被上訴人為節稅，業於78年3月17日以
    夫妻聯合財產更名為申請更名登記（原為丙○○，變更為甲
    ○○），有土地謄本在卷可稽（見原審卷第37頁），是以被
    上訴人甲○○授予訴外人吳岱錚代理權，於法並無不合。
  (六)參以：被上訴人甲○○為將系爭房地所有權移轉登記予上訴
    人所指定之人廖高月英，而提出所有權狀、印鑑證明、印鑑
    章、身分證、戶口名簿、土地及建物謄本等資料並申報土地
    增值稅，此有台北縣政府稅捐稽徵處93年7月9日北稅財一字
    第 0930067563號函及79台北稅捐稽徵處79年2月23日79北縣
    稅財字第21405號函可稽（見本院卷(一)第46、58頁）， 並將
    系爭房地交付上訴人占有使用長達十餘年等情以觀，足認被
    上訴人確有授權予訴外人吳賢明、吳岱錚出售系爭房地。
六、爭點二：上訴人就系爭房地買賣價款是否已為清償之給付：
  (一)查訴外人吳賢明、吳岱錚既為有權代理人， 自係民法第309
    條第1項之有受領權人。 況被上訴人已於系爭買賣契約書之
    收款紀錄表蓋印表示受領價金（見本院卷(一)第38頁），依民
    法第309條第2項之規定，上訴人確係向有受領權人為清償。
  (二)次查訴外人吳岱錚於78年 2月27日受領上訴人給付價金75萬
    元並由賴秀曲代領，亦經證人吳岱錚證稱：「‧‧‧，一般
    我們會將付款情形寫在後面。‧‧‧「吳岱錚」是我簽的，
    「賴秀曲代」是賴秀曲簽的，‧‧‧」（見本院卷(二)第15頁
    ），又授與代理權不以出具書面為必要且被上訴人甲○○既
    於78年3月16日出具系爭委託書， 縱使被上訴人否認吳岱錚
    於78年2月27日有代為受領價金之權， 惟證人吳岱錚已證稱
    被上訴人確授權予伊， 依民法第170條第1項及同法第310條
    第1款之規定， 被上訴人甲○○亦已承認吳岱錚有代為簽訂
    系爭買賣契約及代為受領買賣價金之權，故上訴人向吳岱錚
    所為之給付，確已發生清償之效力。
  (三)況系爭不動產買賣契約第3條第（二）項約定： 「（二）第
    二次付款：新台幣柒拾伍萬元正於78、2、27日由甲方 （上
    訴人）支付予乙方（被上訴人）。乙方繳交產權過戶之證件
    。」則上訴人於78年2月27日繳交第二期價金後， 既經被上
    訴人提出產權過戶之相關證件並向台北縣稅捐稽徵處申報核
    定土地增值稅（見本院卷(一)第46頁），足見上訴人之清償係
    經有受領權人受領，並非向第三人為清償。被上訴人抗辯：
    被上訴人亦未受有價金之給付云云，尚不足採。
七、經查：上訴人已依約交付200萬之買賣價金予被上訴人， 有
    收款記錄表在卷可憑（見原審卷第31頁），而系爭房地於雙
    方簽約後雖因台北縣政府公告徵收，而未能為所有權之移轉
    登記，有土地謄本在卷可憑（見原審卷第37頁），然前開徵
    收已於86年撤銷徵收確定，則被上訴人自應將系爭房地所有
    權在無任何產權糾紛或債務瓜葛之情形下，移轉為上訴人或
    上訴人指定之人所有，然被上訴人迄今除未依約將系爭房地
    移轉登記為上訴人所有外，被上訴人甲○○復將系爭房地設
    定450萬元之最高限額抵押權予他人， 且系爭房地亦因被上
    訴人甲○○之個人債務因素而遭查封執行在案，有土地謄本
    在卷可憑（見原審卷第39頁），則被上訴人顯然已違反系爭
    買賣契約之約定，而有債務不履行情事，上訴人業於91年4
    月11日委請趙培洪律師以台北郵局第9590號及9589號存證信
    函通知被上訴人「於文到十日內，撤銷查封、塗銷抵押權並
    依約將前開買賣房地，移轉登記為本人所有，逾期未為，本
    人即依法解除契約，不另通知」之內容，有存證信函及收件
    回執在卷可憑（見原審卷第43-50頁）， 被上訴人既未於催
    告後十日內依約履行，依前開民法之規定及契約之約定，上
    訴人主張：系爭房地買賣契約合法解除，自屬有據。被上訴
    人自應將上訴人所交付之200萬元返還予上訴人。 又本件上
    訴人係起訴請求返還價金及利息，其請求標的顯係可分，依
    民法第271條之規定， 上訴人僅得向被上訴人分別請求給付
    ，上訴人請求被上訴人連帶給付，自乏依據。
八、綜上，上訴人主張解除契約，依民法第259條、第179條及系
    爭買賣契約第11條之約定， 請求被上訴人給付200萬元及自
    78年2月28日起至清償日止， 按年息百分之五計算之利息，
    洵屬有據，應予准許。至逾上開範圍之請求，自屬無據，不
    應准許。原審就上開應准許部分，為上訴人敗訴之判決，自
    有未洽，上訴意旨指摘原判決此部分不當，為有理由，應由
    本院廢棄改判如主文第2項所示；至上開不應准許部分， 原
    審為上訴人敗訴之判決，核無不合，上訴意旨指摘原判決此
    部分不當，求予廢棄，為無理由，應予駁回。又本判決主文
    第2項部分，兩造既經陳明願供擔保， 求為准免假執行之宣
    告，爰分別酌定相當擔保，為准免假執行之宣告。
九、本件事證已臻明確，兩造其餘攻擊防禦方法及舉證，核與判
    決結果並不生任何影響，爰不一一贅述，併此敘明。
十、據上論結，本件上訴為一部有理由、一部無理由，依民事訴
    訟法第449條第1項、第450條、第78條、第85條第1項前段、
    第463條、第390條第2項、第392條第2項，判決如主文。
中　　華　　民　　國　　94　　年　 　6 　　月　　14　　日
                  民事第三庭審判長法  官  林敬修
                                  法  官  藍文祥
                                  法  官  劉勝吉
正本係照原本作成。
如不服本判決，應於收受送達後20日內向本院提出上訴書狀，其
未表明上訴理由者，應於提出上訴後20日內向本院補提理由書狀
（均須按他造當事人之人數附繕本）上訴時應提出委任律師或具
有律師資格之人之委任狀；委任有律師資格者，另應附具律師資
格證書及釋明委任人與受任人有民事訴訟法第466條之一第一項
但書或第二項（詳附註）所定關係之釋明文書影本。
中　　華　　民　　國　　94　　年　　6　　月　　15　　日
     　　　　　　　　　　　　　　 書記官  李翠齡
附註：
民事訴訟法第四百六十六條之一（第一項、第二項）：
對於第二審判決上訴，上訴人應委任律師為訴訟代理人。但上訴
人或其他法定代理人具有律師資格者，不在此限。
上訴人之配偶、三親等內之血親、二親等內之姻親，或上訴人為
法人、中央或地方機關時，其所屬專任人員具有律師資格並經法
院認為適當者，亦得為第三審訴訟代理人。
